【裁判字號】    99,聲再,32
【裁判日期】    990225
【裁判案由】    貪污治罪條例
【裁判全文】
臺灣高等法院刑事裁定                  99年度聲再字第32號
再審聲請人
即受判決人  甲○○
選任辯護人  李勝雄律師
上列聲請人因違反貪污治罪條例案件，對於本院96年度上訴字第
1965號，中華民國98年10月7 日第二審判決（最高法院98年度台
上字第7578號判決駁回上訴確定，原審案號：臺灣臺北地方法院
94年度訴字第908 號，起訴案號：臺灣臺北地方法院檢察署93年
度偵字第7845號），聲請再審，本院裁定如下：
    主  文
再審之聲請駁回。
    理  由
一、聲請意旨略以：原確定判決認再審聲請人即受刑人甲○○自
    民國91年8 月1 日起迄95年7 月31日止，擔任臺北縣新店市
    長春里（以下簡稱長春里）里長，受臺北縣新店市市長之指
    揮監督，負責辦理長春里公務及交辦事項，其業務包含里基
    層工作經費之請領與執行，及對於長春里地方小型工程有建
    議廠商及籌措經費之權限，並就工程施作品質有反應及建議
    之權限，為依法令服務於地方自治團體所屬機關而具有法定
    職務權限之公務員。為修繕長春里新坡一街39號至80號附近
    之人行道，由長春里辦公處發函建請臺北縣新店市公所施作
    之「長春里新坡一街39號至80號附近人行道改善工程」，該
    工程預算為新臺幣（下同）98,175元，除其中50,000元由台
    北縣新店市公所以92年度地方零星建設工程費支應外，其餘
    不足部分應由長春里里基層工作費支應，且該工程業由南陽
    營造有限公司（以下簡稱南陽公司）施作完成而於92年8 月
    14 日 通過驗收，請款金額為97,655元，南陽公司於92年9
    月23 日 自臺北縣新店市公所具領50,000元，餘款47,655元
    則向長春里辦公處請領，詎甲○○拖延不付，竟意圖為自己
    不法之所有，於92年12月25日，以轉交工程餘款予南陽公司
    為由，簽收里幹事製作之現金支出傳票，拿取「臺北縣新店
    市長春里辦公處建設基金專戶」之存摺及提款條，前往開立
    銀行之臺灣土地銀行新店分行，領取上開里基層工作費配合
    之工程款47,655元，進而於92年12月底或93年1 月間某日，
    在其位於臺北縣新店市○○○街18巷3 弄2 號住處內，未交
    付上開工程餘款卻要求南陽公司負責人葉煥南簽立已具領之
    收據，遭葉煥南拒絕，甲○○即變易持有為所有，未依規定
    將公有財物47,655元交付承包商南陽公司而予以侵占入己（
    案發後之95年8 月1 日，甲○○將侵占之公有財物繳回，由
    接任之長春里里長羅碧鈴收受）。而認再審聲請人犯貪污治
    罪條例第4 條第1 項第1 款侵占公有財物罪。惟關於南陽公
    司部分，其應由長春里里基層工作費支應工程餘款47,655元
    ，由第一審93藍保1481號資料卷卷附新店市公所提供另案明
    華公司承包各工程，其中由里基層工作費支應工程款者，例
    如該卷第F-1 頁國際學舍綠美化工程，部分款項「36,625元
    」，G-2 頁新坡一街旁花木植栽綠美化工程，部分款項「
    64,740 元 」均係由里基層工作費支應之工程尾款，其「明
    細分類帳」為「民政支出- 市公所- 村里業務- 業務費」亦
    均係由新店公所以其支票帳戶分別開立「號碼QA00000000，
    金額36,6 25 元」、「號碼QA00000000，金額64,740」之新
    店市公所之支票逕付廠商，即足證明再審聲請人無支領該里
    基層工作費而逕付廠商之權限及義務，再參諸再審聲請人卸
    任後即移交該里基層工作費47,655元於下任里長之保管條，
    再審聲請人確無侵占公有財物行為，該等資料於原事實審法
    院審理時即已存在，再審聲請人於原確定判決前雖有提出，
    惟既未經原確定判決斟酌及敘明理由，且該等資料與其他卷
    證綜合評價印證，實有足致動搖原事實審判決，依刑事訴訟
    法第420 條第1 項第6 款，自有再審理由。又再審聲請人職
    務係受新店市市長指揮監督，並非台北縣政府，則關於里基
    層工作費如何動支、核銷、提領等實際執行情形，自應向新
    店市公所查詢，惟原確定判決卻以台北縣政府98年6 月9 日
    北府民自字第0980423916號函所謂「由村里長至金融機構提
    領經費後，逕付廠商」，認再審聲請人有發放新店市公所發
    包工程之工程款之權限及義務，顯然有判決矛盾之當然違背
    法令。又依證人即新店市公所建設課員鍾裕芳及新店市長春
    里里幹事林晏萩之證詞，再審聲請人基於里長之職責僅於市
    公所發放該款項時，蓋用里辦公室印及里長印於取款條，並
    無領取該款以支付廠商之權利義務，廠商亦無請求聲請再審
    人支付之權利，因此台北縣政府前開函即與上述證人之證詞
    不符，原確定判決所認事實即屬錯誤。再依新店市公所實際
    之執行作業，有關里基層工作費之提領及支付，係將蓋妥印
    鑑之提款單繳回新店市公所里幹事，新店市公所即將該里基
    層工作費存入新店市公所所庫，再由新店市公所通知承包廠
    商領款，開立新店市公所之支票而逕付廠商，故並非由聲請
    再審人逕付或向長春里里辦公室請領。再審聲請人之所以領
    出該里基層工作費而保管，係因新店市公所承辦人員王燈憲
    及里幹事通知而領出，再審聲請人並非主動領出，而該款項
    未支付原因，乃係南陽公司偷工減料未依約施作工程。綜上
    本件有新證據，且足致動搖原事實審判決，爰依刑事訴訟法
    第420 條第1 項第6 款就原判決關於侵占公有財物確定部分
    聲請再審。
二、按因發現確實之新證據，足認受有罪判決之人應受無罪、免
    訴、免刑或輕於原判決所認罪名之判決者，得聲請再審，刑
    事訴訟法第420 條第1 項第6 款定有明文。「所謂發見之新
    證據，係指該項證據，事實審法院於判決前因未經發見，不
    及調查斟酌，至其後始行發見者而言，若判決前已經當事人
    提出或聲請調查之證據，經原法院捨棄不採者，即非該條款
    所謂發見之新證據，不得據為聲請再審之原因。」（最高法
    院28年抗字第8 號判例），「刑事訴訟法第420 條第1 項第
    6 款及第422 條第3 款所稱新證據之意義仍採以往之見解，
    係指該項證據於事實審法院判決前已經存在，當時未能援用
    審酌，至其後始行發見者而言。」（最高法院72年度第11次
    刑事庭會議決議）。因之所謂發見確實之新證據，係指該證
    據於事實審法院判決前已經存在，為法院、當事人所不知，
    不及調查斟酌，至其後始行發見，且就證據本身形式上觀察
    ，固不以絕對不須經過調查程序為條件，但必須顯然可認為
    足以動搖原有罪確定判決，而為受判決人無罪、免訴、免刑
    或輕於原判決所認罪名之判決者為限。倘已經提出之證據於
    判決時漏未審酌，除係不得上訴於第三審法院之案件，經第
    二審確定之判決，合於同法第421 條規定再審理由得依該條
    規定聲請再審外，即非此所稱之新證據，不得據以聲請再審
    。故受理聲請再審之最後事實審法院，應就聲請再審理由之
    所謂「新證據」，是否具備事實審判決前已經存在，為法院
    、當事人所不知，事後方行發見之「嶄新性」（或稱「新規
    性」），及顯然可認足以動搖原有罪確定判決，應為無罪、
    免訴、免刑或輕於原判決罪名之「顯然性」（或稱「確實性
    」）二要件，加以審查，為判斷應否准予開始再審之準據，
    二者均不可或缺，倘未兼備上開學理上所謂「新規性」與「
    確實性」之二種再審新證據之特性，即不能據為再審之原因
    （最高法院93年度台抗字第98號、86年度台抗字第477 號裁
    判要旨參照) 。
三、本院96年度上訴字第1965號就再審聲請人犯侵占公有財物確
    定判決，認定再審聲請人為台北縣新店市長春里里長，其侵
    占公有財物，係犯貪污治罪條例第4 條第1 項第1 款之罪，
    其認定再審聲請人犯罪所憑之證據取捨，均已於判決內詳細
    論述，就其辯解不採者，並於理由內詳予指駁（參見原確定
    判決），合先敘明。
四、經查，聲請人提出之第一審93藍保1481號資料卷卷附新店市
    公所提供另案明華公司承包之該卷第F-1 頁國際學舍綠美化
    工程，部分款項「36,625元」，G-2 頁新坡一街旁花木植栽
    綠美化工程，部分款項「64,740元」之台北縣新店市公所支
    出傳票，均係於原確定判決事實審法院判決前已經存在，且
    經原確定判決事實審即本院96年上訴字第1965號98年9 月9
    日審判期日提示上開卷證資料並告以要旨，而由檢察官、被
    告及其選任辯護人表示意見，有本院上開期日審判筆錄可稽
    （見本院上開案卷第331 頁、第332 反面），則再審聲請人
    所提上開證據，既於原確定判決事實審法院判決前已存在，
    且為法院、當事人所知，並經於審判期日為證據調查，自不
    符合刑事訴訟法第420 條第1 項第6 款「新規性」之要件，
    自不得據之聲請再審。次按刑事訴訟法之再審及非常上訴制
    度，雖均為救濟已確定之刑事判決而設，惟再審係為原確定
    判決認定事實錯誤而設之救濟程序，非常上訴程序則在糾正
    依原確定判決確認之事實為基礎，所生之適用法則違誤，二
    者制度設計並不相同。而有罪之判決確定後，為受判決人之
    利益而聲請再審，必其聲請再審之理由合於刑事訴訟法第42
    0 條第1 項或第421 條有足生影響於判決之重要證據漏未審
    酌者，始准許之。倘原確定判決之審判有違背法令之情事，
    則非再審程序所得救濟。查再審聲請人另以(一)其職務係受新
    店市市長指揮監督，並非台北縣政府，則關於里基層工作費
    如何動支、核銷、提領等實際執行情形，自應向新店市公所
    查詢，惟原確定判決卻以台北縣政府98年6 月9 日北府民自
    字第0980423916號函所謂「由村里長至金融機構提領經費後
    ，逕付廠商」，認再審聲請人有發放新店市公所發包工程之
    工程款之權限及義務。(二)證人即新店市公所建設課員鍾裕芳
    及新店市長春里里幹事林晏萩之證詞，再審聲請人基於里長
    之職責僅於市公所發放該款項時，蓋用里辦公室印及里長印
    於取款條，並無領取該款以支付廠商之權利義務，廠商亦無
    請求聲請再審人支付之權利。(三)依新店市公所實際之執行作
    業，有關里基層工作費之提領及支付，係將蓋妥印鑑之提款
    單繳回新店市公所里幹事，新店市公所即將該里基層工作費
    存入新店市公所所庫，再由新店市公所通知承包廠商領款，
    開立新店市公所之支票而逕付廠商，故並非由聲請再審人逕
    付或向長春里里辦公室請領。(四)再審聲請人之所以領出該里
    基層工作費而保管，係因新店市公所承辦人員王燈憲及里幹
    事通知而領出，再審聲請人並非主動領出，而該款項未支付
    原因，乃係南陽公司偷工減料未依約施作工程等情，均屬原
    確定判決適用證據法則而為證據取捨及事實認定職權，縱有
    再審聲請人所指未斟酌上開新店市公所支出傳票之證據，致
    事實認定錯誤之違誤，亦非再審程序所得救濟。
五、綜上所述，再審聲請人提出之證據，不具「新規性」，自不
    合於刑事訴訟法第420 條第1 項第6 款規定。再審聲請人據
    以聲請再審，為無理由，應予駁回。
據上論斷，應依刑事訴訟法第434條第1項，裁定如主文。
中    華    民    國    99    年    2     月    25    日
                  刑事第十庭審判長法  官  陳榮和
                                  法  官  彭政章
                                  法  官  黃斯偉
以上正本證明與原本無異。
如不服本裁定，應於收受送達後五日內向本院提出抗告狀。
                                  書記官  王宜玲
中    華    民    國    99    年    2     月    26    日

司法院資訊處製作；財團法人民間司法改革基金會備份。
